【裁判字號】    98,交聲更,37
【裁判日期】    981116
【裁判案由】    聲明異議
【裁判全文】
臺灣臺中地方法院交通事件裁定      98年度交聲更字第37號
原處分機關  交通部公路總局臺中區監理所臺中市監理站
異  議  人
即受處分人  甲○○
上列受處分人因違反道路交通管理處罰條例案件，對於交通部公
路總局臺中區監理所臺中市監理站民國98年7月23日所為之裁決
處分（裁監稽違字第裁61-GE0000000號裁決書）聲明異議，處分
人不服本院民國98年7月31日所為裁定（98年度交聲字第2473號
），提起抗告，經臺灣高等法院臺中分院於民國98年9月24日撤
銷發回更審（98年度交抗字第944號），本院裁定如下：
    主  文
異議駁回。
    理  由
一、原處分機關係以：異議人即受處分人甲○○（下稱受處分人
    ）於民國98年5月31日凌晨1時50分許，騎乘車牌號碼SU3-25
    2號輕型機車，行經臺中市○村路○○○路口處，因疑似有
    酒後駕車之行為，經臺中市警察局第一分局民權派出所員警
    欲對受處分人進行呼氣酒精濃度之測試檢定，然經員警多次
    勸導，其均不配合而拒絕進行呼氣酒精濃度測試，警員遂以
    受處分人有拒絕接受道路交通管理處罰條例第35條第1項之
    酒精濃度測試檢定之違規行為為由，於同日開立中市警交字
    第GE0000000號舉發違反道路交通管理事件通知單予以舉發
    ，並經原處分機關即交通部公路總局臺中區監理所臺中市監
    理站以上揭違規事實明確，依道路交通管理處罰條例第35條
    第4項、第67條第2項規定，於98年7月23日以裁監稽違字第
    裁61-GE0000000號違反道路交通管理事件裁決書，裁處異議
    人罰鍰新臺幣（下同）6萬元整，並吊銷機車駕駛執照、3年
    內禁考。
二、聲明異議意旨略以：伊於上開時間、地點，因不明原因，遭
    臺中市第一分局民權派出所巡邏員警，由對向車道突然駛越
    道路中心而逆向攔停臨檢，但伊仍出於配合之心態，提出駕
    照、身分證件等供其檢查，然待檢查完畢後，確認身分無訛
    ，且無何不法情事，自應讓受處分人離去，然而員警竟突然
    要求伊必須接受酒精濃度測試，伊並無喝酒，故向執行員警
    說明並應任由伊離去，但該員警對伊之說明不予理會，此時
    伊本欲將機車移至路邊停放以免妨礙交通，竟遭員警阻止，
    執意要求伊必須接受酒測，員警既未依法定程序任意、隨機
    進行臨檢，已違反警察職權行使法之規定及司法院大法官會
    議釋字第535號解釋之精神，且在盤查受處分人身份後，竟
    藉故拖延並限制受處分人離去，目的僅在遂行對受處分人實
    施酒測、開立罰單之目的，員警執法過程違法，其拒絕酒測
    自屬正當，為此聲明異議請求撤銷原處分等語。
三、按「汽車駕駛人拒絕接受第一項測試之檢定者，處新臺幣六
    萬元罰鍰，並當場移置保管該汽車及吊銷該駕駛執照」、「
    汽車駕駛人，曾依第35條第4項前段規定吊銷駕駛執照者，3
    年內不得考領駕駛執照」，道路交通管理處罰條例第35條第
    4項、第67條第2項定有明文。核其立法理由，在規範駕駛人
    若有違反酒精濃度標準之情形時，可即時予以制止，進而達
    成阻絕危險駕駛、維護道路安全之目的，且觀之於同條例第
    35條第1項：「汽車駕駛人，駕駛汽車經測試檢定有酒精濃
    度超過規定標準者，處新臺幣1萬5千元以上6萬元以下罰鍰
    ，並當場移置保管該汽車及吊扣其駕駛執照1年」之處罰規
    定，可知拒絕酒精濃度測試者，較測試後超過規定標準之處
    罰，更為嚴厲，其目的無非在於不使拒絕酒精濃度測試檢定
    之駕駛人反而獲得寬典，否則無異鼓勵駕駛人拒絕接受測試
    。是以汽車駕駛人遇有警員依據合法程序要求測試檢定，即
    應配合受檢，不得以任何理由拒絕或拖延，否則即屬違反上
    開規定應受裁罰甚明。
四、經查：本件受處分人於98年5月31日凌晨1時50分許，騎乘車
    牌號碼SU3-252號輕型機車，行經臺中市○村路○○○路口
    處，為臺中市警察局第一分局民權派出所員警攔檢後，執勤
    員警因認受處分人疑似酒駕，要求受處分人接受酒精濃渡測
    試檢定，經受處分人拒絕後，執勤員警即以汽車駕駛人拒絕
    接受酒精濃度測試檢定，當場掣單舉發等情，業據受處分人
    供承在卷，並有臺中市警察局舉發違反道路交通事件通知單
    1紙在卷可稽。受處分人否認違反道路交通管理處罰條例第
    35條第4項之規定，並以其並無酒後騎車，執勤員警執行職
    務違反法令及大法官會議解釋之精神，隨機臨檢，藉故酒測
    ，顯然不符合法律正當程序，其有正當理由拒絕酒測等語置
    辯，則本件之爭點為員警於前揭時、地攔檢要求受處分人施
    以酒精濃度測試之程序，是否合法？受處分人有無正當理由
    拒絕員警對其施其酒精濃度測試？
五、按警察對於已發生危害或依客觀合理判斷易生危害之交通工
    具，得予以攔停並採行下列措施：一、要求駕駛人或乘客出
    示相關證件或查證其身分。二、檢查引擎、車身號碼或其他
    足資識別之特徵。三、要求駕駛人接受酒精濃度測試之檢定
    。警察因前項交通工具之駕駛人或乘客有異常舉動而合理懷
    疑其將有危害行為時，得強制其離車；有事實足認其有犯罪
    之虞者，並得檢查交通工具，警察職權行使法第8條定有明
    文。又按實施交通稽查或處理交通事故，經警察人員聞得駕
    駛人有明顯酒味時，應即依道路交通管理處罰條例第35條第
    1項，實施酒精濃度測試檢定，此內政部警政署90年12月18
    日（90）警署行字第260843號函所頒布「警察實施臨檢作業
    規定」交通稽查執行要領（八）可資參卓。基此，員警實施
    攔停、施以酒精測試時，應依當時客觀情狀合理判斷而為。
    何謂「依客觀合理判斷易生危害之交通工具」，原則上是係
    員警執法時之主觀認知。至固有員警判斷是否違法、有無濫
    權之問題，然員警乃公務員，其如有違法、濫權，其刑事及
    行政上之處罰至嚴，是以除有事證足認警員濫權、違法，原
    則上應推定員警都能依法執行公務，何況駕駛人拒絕臨檢而
    駕車衝撞員警之事例屢見不鮮，自應於臨檢時，賦予員警自
    由裁量空間，俾利員警發揮維護公眾安全、維持交通秩序之
    公益目的之外，更能保障自身生命安全。另一方面，為避免
    員警濫用權力恣意攔停施以酒測，兼顧人民權益，警察職權
    行使法第29條即規定：「義務人或利害關係人對警察依本法
    行使職權之方法、應遵守之程序或其他侵害利益之情事，得
    於警察行使職權時，當場陳述理由，表示異議。前項異議，
    警察認為有理由者，應立即停止或更正執行行為；認為無理
    由者，得繼續執行，經義務人或利害關係人請求時，應將異
    議之理由製作紀錄交付之。義務人或利害關係人因警察行使
    職權有違法或不當情事，致損害其權益者，得依法提起訴願
    及行政訴訟」，保障受攔檢人之救濟途徑。綜合上開警察職
    權行使法之規定可知，係為兼顧受攔檢人之權益及大眾交通
    安全之公共利益。從而，當警員依客觀情狀判斷有攔檢施以
    酒精測試之必要時，汽車駕駛人自不得無故拒絕，縱可當場
    提出異議，但若員警認為無理由時，仍應繼續執行，駕駛人
    僅可於事後提出行政救濟。
六、查，本件執行舉發之員警即證人乙○○等人，於98年5月31
    日凌晨零時至2時間，係執行巡邏勤務，其主要執勤係二線
    區域防搶巡邏（機巡）（巡簽監視器）等情，業據證人即員
    警乙○○於本院證稱：「（在98年5月31日凌晨1時50分，你
    執行勤務為何？）當時是執行巡邏勤務，我當時的巡邏勤務
    事包括在美術館區的一般巡邏箱的簽巡、刑事案件的防治巡
    邏以及交通案件的處理，如果有民眾報案的話我們也會過去
    執勤」、「（當天是否在美村路及民生路口執行臨檢的職務
    ？）不是，是一般巡邏勤務」等語明確，並有臺中市警察局
    第一分局民權派出所63人勤務分配表在卷足憑（見本院卷第
    15頁、24頁）。受處分人雖辯稱員警係躲在其對向之圍籬黑
    暗處，均無設置警示燈或臨檢設置，逆向衝至其車道上，毫
    無預警，讓其嚇一跳，程序已不合法云云，惟據證人乙○○
    證稱：當時伊等係由民生路往美村路的方向行駛，執行巡邏
    之過程均有開警示燈，在巡邏時，因發現對向之受處分人騎
    乘上開機車由民生路往英才路方向，闖越民生路與美村路口
    之紅綠燈，即直接將巡邏車開至對向，並要求受處分人下車
    接受攔查，並無躲在圍籬黑暗處等語（見本院卷第15頁反面
    ）。而核本件員警乙○○等人於案發日、時，主要係勤務既
    係執行巡邏勤務，駕駛巡邏車巡簽各巡邏箱，並處理於巡邏
    過程發生之犯罪或交通違規事項，並非屬定點設置臨檢站攔
    撿勤務，自無設置臨檢站等相關警示標誌之必要。又如受處
    分人在警車向其攔查前，即已見警車躲在圍籬處，則當警車
    向前駛來，當不致因見到警車駛來而嚇一跳，是以受處分人
    因警方突然駛至其車道而受到驚嚇，足見受處分人在警方攔
    停前，並未確知警車之位置為何，則其稱警車係躲在圍籬黑
    暗處云云，應屬其主觀臆測，並非事實。
七、證人乙○○並證稱：「（你們一開始將甲○○攔下來的主要
    理由為何？）是因為甲○○闖紅燈」、「他停下車後我們就
    請他出示駕照、行照，在這個過程中我就有聞到酒味，我就
    問甲○○說我有聞到你身上有酒味，我問他有沒有喝酒，他
    就說去朋友那裡喝茶，他否認有喝酒，他不願意接受酒測，
    在他不願意接受酒測時我就開始以我的手機錄影錄音並以無
    線電請求其他員警來支援」等語明確（見卷第15頁、16頁）
    。受處分人雖否認有闖紅燈，然以證人乙○○等人駕駛巡邏
    車行駛在受處分人之對向車道，倘非確見受處分人闖紅燈，
    為即時攔下受處分人，當不至無端並冒自身及用路人行車安
    全而駛向對向車道，且核證人乙○○身為執法人員，與受處
    分人素不相識，且無任何宿怨仇隙，衡情應無甘冒偽證之罪
    責，於本院具結而為虛偽之陳述，以羅織誣陷受處分人可能
    或必要，是其前揭所為之證述，應屬可信。再者，本件員警
    攔查之過程，亦經證人乙○○當場錄影採證。經本院當庭勘
    驗蒐證錄影光碟結果，證人乙○○於攔查受處分人後，數次
    向受處分人表示其因其闖紅燈而將之攔下，在攔查過程中，
    因聞到受處分人身上有酒味，要求對受處分人實施酒精濃度
    測試等情，有蒐證錄影光碟及勘驗筆錄在卷可稽。又於上開
    蒐證錄影光碟中，證人乙○○向受處分人表示：「因為我們
    攔查你的時候，有聞到你身上有酒味，你那時候跟我們辯稱
    說，你是在朋友家，你朋友喝酒，你沒有喝酒，你喝茶，對
    不對」，受處分人回答：「對」等語（見本院卷第19頁），
    則證人乙○○確有因聞到受處分人身上酒味而詢問受處分人
    是否喝酒，而受處分人尚且回答因其先前在朋友家，因友人
    有喝酒，因而才會聞到酒味等語，則證人乙○○證稱其於攔
    查過程中確有聞到受處分人身上有酒味等語，應屬無虛。故
    而，本件員警乙○○等人因在執行巡邏勤務時，於前揭路段
    ，發現被告闖紅燈而上前攔查，即屬符合警察職權行使法第
    8條所定之依客觀合理判斷易生危害之交通工具，本件員警
    自有攔停並要求出示證件或查證身分之權利，其所為之攔停
    ，自非屬不顧時、地、對象所為之任意臨檢、取締或隨機檢
    查、盤查之情形。而在證人乙○○將受處分人攔停後，於攔
    查過程中聞到受處分人身上酒味，因受處分人疑似酒後駕車
    之行為，可能危及用路人之行車安全，並可能涉及刑法之公
    共危險罪，則員警依據警察行使法第8條第3款之規定，對於
    依客觀合理判斷易生危害之交通工具，予以攔停並要求駕駛
    人接受酒精濃度測試之檢定，自屬合理有據，其對受處分人
    實施酒精濃度測試之發動門檻亦已足備，殊無疑義。又本件
    執勤員警見受處分人闖紅燈將其攔查後，因聞到受處分人身
    上有酒味，懷疑受處分人有酒後駕車之情事，要求受處分人
    接受酒精濃度測試之檢定，於執勤過程中，證人乙○○數次
    告知受處分人受攔停原因，並說明有何客觀上因素而得要求
    受處分人接受酒精濃度測試檢定，並多次勸導及告知如受處
    分人拒絕接受酒精測試，將受到罰鍰、吊銷駕駛執照及當場
    移置保管車輛之法律效果等情，並有蒐證錄影光碟及勘驗筆
    錄在卷足憑，則警員依客觀情狀判斷有攔檢施以酒精測試之
    必要時，要求受處分人接受酒精濃度測試之檢定，其程序並
    無何違法或不當之情事，受處分人自不得無故拒絕，而本件
    受處分人無正當理由拒絕酒精濃度測試之檢定，員警乙○○
    以受處分人仍拒絕酒精濃度測試，依道路交通管理處罰條例
    第35條第4項之違規予以舉發，並無違誤。
八、綜上所述，本件執勤員警依客觀情狀，合理判斷受處分人駕
    駛易生危害之交通工具，而予以攔停並要求受處分人接受酒
    精濃度測試之檢定，其程序核屬適法正當，受處分人無故拒
    絕酒精濃度測試之檢定，自屬違反道路交通管理處罰條例第
    35條第4項之規定至明。受處分人前揭所辯，委無足採。從
    而，原處分機關據以依處罰條例第35條第4項、第67條第2項
    規定，以原處分裁處受處分人罰緩6萬元，並吊銷機車駕駛
    執照、3年內禁考之處罰，並無不當。是本件異議為無理由
    ，應予駁回。
九、據上論斷，依道路交通案件處理辦法第19條，裁定如主文。
中    華    民    國    98    年    11    月    16    日
                      交通法庭  法  官  李慧瑜
以上正本證明與原本無異。
如不服本裁定，應於收受送達後5日內向本院提出抗告狀。
                                書記官  陳青瑜
中    華    民    國    98    年    11    月    16    日


司法院資訊處製作；財團法人民間司法改革基金會備份。
